【裁判字號】    88,重訴,2230
【裁判日期】    890229
【裁判案由】    給付報酬
【裁判全文】
臺灣臺北地方法院民事判決  八十八年度重訴字第二二三○號
    原      告  甲○○建築師事務所
    法定代理人  甲○○
    訴訟代理人  黃虹霞律師
    被      告  財團法人台北市私立中華體育文化活動中心基金會
                                    設台北市中山區○○○路○段二七號
    法定代理人  乙○○      住.
    訴訟代理人  連銀山律師
右當事人間請求給付報酬事件，本院判決如左：
    主      文
被告應給付原告新臺幣壹仟零拾玖萬玖仟陸佰捌拾捌元及自民國八十八年九月十四
日起至清償日止按週年利率百分之五計算之利息。
訴訟費用由被告負擔。
本判決於原告以新臺幣佰肆拾柒萬元或同面額之大眾商業銀行儲蓄部可轉讓定期存
單供擔保後，得假執行。但被告如於假執行程序實施前，以新臺幣壹仟零拾玖萬玖
仟陸佰捌拾捌元或同面額之華南商業銀行儲蓄部可轉讓定期存單為原告預供擔保，得
免為假執行。
    事      實
甲、原告方面：
壹、聲明：如主文第一項所示，及願供現金或同面額之大眾商業銀行儲蓄部可轉讓定
    期存單為擔保請准宣告假執行。
貳、陳述：
  一、被告前與原告簽訂委任契約書委託原告辦理「中華體育館」案之規劃、設計及
      監造工作，被告除就建築師規劃設計及監造酬金計有新台幣（下同）九千五百
      一十四萬三千五百二十九元應付而未付原告，已經該委任契約第八條所約定之
      公斷機構即台北市建築師公會公斷在案外，就台北市建築師公會認為因不在上
      開委任契約列明範圍，故不在公斷範圍內之原告代墊交通顧問費三十五萬元及
      因兩造並未簽訂書面契約，故而亦不在公斷範圍內之營建管理酬金一千零四萬
      九千六百八十八元，合計一千零三十九萬九千六百八十八元，屢經催告，被告
      均拒不給付，爰依委任關係提起本訴。
  二、交通影響評估報告為被告請領「中華體育館」案建造執照時必備之文件，而交
      通影響評估工作非屬建築師規劃設計監造工作之範疇，而需由被告付費另委託
      第三人（交通評估機構）專案辦理，被告前任本件工程負責人亦曾指示原告代
      為墊款委任第三人邦嘉工程顧問有限公司（以下簡稱邦嘉公司）作成交通影響
      評估報告，並憑以申請建造執照，詎被告事後竟不予償還該墊款，原告自得本
      於民法第五百四十六條請求被告如數給付。
  三、被告除委任原告辦理建築物規劃設計監造工作外，另因被告不諳工程管理，被
      告為有效管理本件工程控制工程品質及成本等，乃另委任原告辦理營建管理工
      作，被告除先通知原告先行派員配合，再補簽委任契約外，並一方面由原告實
      際執行營建管理工作，另一方面雙方則洽擬就營建管理部分另簽訂委任契約，
      惟兩造未及就管理部分簽訂委任契約書，被告即因其內部董事間爭議及財務週
      轉問題等因素，使本件工程停頓，營建管理部分之委任契約書因而未能簽訂，
      因營建管理契約非屬要式契約，故兩造所已成立之營建管理委關係不受該書面
      契約未能簽訂之影響，仍屬有效；而且截至八十六年十月三十一日止之營建管
      理第一期酬金七百九十萬一千八百一十八元亦已經被告代表人簽認並如數給付
      原告，足認被告亦承認依約定給付原告營建管理酬金。自八十六年十一月一日
      起至八十七年六月止之營建管理酬金共一千零四萬九千六百八十八元，亦應由
      被告如數給付，惟迄未給付，原告依法自得請求被告如數給付。
  四、被告對於曾委任原告辦理中華體育館重建工程之設計監造工作乙節並不爭執，
      而建築師受託辦理設計監造者，建築師所獲酬金之對價即建築師固有工作內容
      僅為建築物之設計監造及其他合約中明定應由建築師辦理，且不另計價之項目
      。查交通影響評報告，一則非屬建築師專業工作範圍，非建築師依法有權出具
      ，二則非每一建築物均具備，本件交通影響評估報告乃係依「台北市都市設計
      及土地使用管制審議委員會設置要點」第四項特別規定提供，係本件建築物建
      造執照申請之必要文件。原告既受被告委託為被告代為建造執照申請手續，則
      不論本民法第五百三十三條或第五百三十四條規定，均有為委任人為一切必要
      行為含委請第三人提供建造執照申請必要文件交通影響評估報告之權，依民法
      第五百四十六條規定並得請求被告給付所支出之必要費用。本件為建築基地面
      積達六千平方公尺且總樓地板面積達三萬平方公尺之建築，屬「台北市都市設
      計及土地使用管制審議委員會設置要點」第四項之「大規模建築物」，其建造
      執照之申請有別於一般建築物，需另適用「台北市都市設計及土地使用管制審
      議作業程序」規定，即需提供交通影響評估，因此交通影響評估報告確係本件
      建築物建造執照申請之必要文件無訛，其因而支出之必要費用，即應由被告支
      付。
  五、訴外人邦嘉公司所作交通影響評估報告不但列入為被告向台北市都市設計及土
      地使用管制審議委員會提出之文件中，而且邦嘉公司人員陪同被告負責人林命
      群出席上述委員會說明交通影響評估情形，被告謂不知交通影響評報告之內容
      ，及原告與邦嘉公司未向被告報告委任之顛末，不得向被告請領報酬，與事實
      不符。抑且邦嘉公司所作交通影響評估係經議價，並於邦嘉公司審酌與原告間
      長期合作關係，而給予優惠後之價格，確係原告為被告支付之必要費用，依民
      法第五百四十六條規定，應由被告如數給付。
  六、由原證八之契約書用印欄可知，原告之請款曾經被告工務部張景河、保證人林
      命群、稽核林命嘉及業主代表林命群等用印，怎可謂係林命群個人同意給付？
      被告八十七年一月十七日（八七）松體字第三號致台北市教育局、工務局報備
      工程經費函中已自承以世華銀行核貸之貸款給付原告現場營建管理顧問費第一
      期計七百九十萬一千八百一十八元，被告何得再以未簽訂書面契約否認與原告
      間就現場營建管理有委任關係及給付其第一期款七百餘萬元係林命群個人行為
      ？至於現場營建管理契約書所以未於世華銀行撥貸後即簽訂，係因當時被告代
      表林命群表示希望等ＢＯＴ契約簽訂後再一併處理，以免換約云云，惟無礙兩
      造已就現場營建管理服務成立營建管理服務委任契約之旨。
  七、原告受被告委任辦理現場營建管理事務，所派人員係編屬被告籌備處工務部，
      被告籌備處工務部指揮處理，所有之工作文書均置於被告籌備處工務部內，由
      被告籌備處工務部保管占有使用，且每週均由被告籌備處工務部人員（含原告
      所派人員），向被告籌備處主任林命群定期開會報告，何得謂原告未將委任事
      務顛末向被告報告？
  八、兩造間固就營建管理部分尚未訂書面契約書，但確已有書面契約稿，並已經被
      告依該書面契約稿附件二及四之標準給付第一期費用七百九十萬一千八百一十
      八元（但其中個人所得稅按所得稅法扣繳率百分之五部分變更為百分之十），
      足見被告係同意按書面契約稿附件標準及所得稅變更為百分之十之方式計付營
      建管理費用與原告無訛。從而原告就八十六年十一月起至八十七年六月底止已
      提供之營建管理服務費用自得按書面契約稿附件四之標準及所得稅變更為百分
      之十計算方式請求被告給付本件之營建管理費。
  九、被告已以銀行貸款支付營建管理酬金七百九十萬一千八百一十八元，係八十六
      年八月以前之營建管理酬金五百四十一萬零一百六十八元與八十六年九月及十
      月兩個月之營建管理酬金二百四十九萬一千六百五十元之加總金額。被告對已
      付上述金額事實無爭執，而該金額係至個位數之零頭，則顯不是任意給付，尤
      不可能無具體之計算式依據，乃經驗法則之所必然，是上述金額之計算式為兩
      造之具體合意。本件原告請求之八十六年十一月起至八十七年六月止之營建管
      理費用自得援用前開計算式計算。
、證據：提出(一)委任契約一份、(二)台北市建築師公會公斷書暨其附件、八十八年九
    月一日函各一份、(三)發票二紙、(四)中華體育館現場營建管理酬金結算表一份、
    (五)建造執照一份、(六)被告八十五年九月五日（八五）松體字第一六號函一份、(七)
    委任契約書一份、(八)請款單、收據、(九)拍賣公告一份、(十)台北市都市設計及土地
    使用管制審議委員會設置要點一份、(十一)都市設計建築開發工程類審議圖件標準一
    份、(十二)中華體育館重建工程交通影響評估與規劃一份、(十三)台北市政府工務局都市
    計畫處八十年九月十日北市工都新字第一九五四八號函一份、(十四)合約書一份、(十五)
    被告八十七年一月十七日（八七）松體字第三號函一份為證，並聲請訊問證人林
    命群。
乙、被告方面：
壹、聲明：駁回原告之訴及假執行之聲請；如受不利之判決，願供現金或同額之華南
    商業銀行儲蓄部可轉讓定期存單為擔保請准宣告免為假執行。
貳、陳述：
  一、被告並無委任原告作成交通影響評估報告之事務，該交通影響評估報告為請領
      中華體育館案建造執照必備之文件，未據原告提出證據以實其說。而第三人邦
      嘉公司與原告並未就交通影響評估事務依民法第五百四十八條第一項向被告為
      明確報告顛末，亦不得向被告請求給付委任報酬。
  二、兩造並無營建管理委任契約關係存在，被告八十五年九月五日（八五）松體字
      第０一六號函，雖表示被告八十五年七月十八日之臨時董事會決議通過，由籌
      備處委任原告執行營建管理及品質成本控制事宜，但同函另表示須待被告辦妥
      銀行貸款手續，再通知原告辦理委任契約手續，事實上在該函後，被告已於八
      十六年一月三十一日辦妥銀行貸款手續，但未通知原告，足認被告已無意與原
      告成立營建管理委任契約。而原告提出之委任契約書上在立契約書人欄無人簽
      字，觀其第三條約定內容，原告擬提供之受任服務項目共分三個階段、五十七
      項（另含五十四小項），內容繁多，衡情兩造實難對包括一百多項之事務，成
      立非書面之委任契約。至原告提出之請款單亦僅能證明被告董事林命群同意支
      付原告現場營建管理顧問費七百九十萬一千八百一十八元，不能證明依委任契
      約而給付原告之報酬。
  三、依民法第五百四十八條第一項規定，受任人應受報酬者，除契約另有訂定外，
      非於委任關係終止及為明確報告顛末後，不得請求給付。原告從未向被告報告
      處理何種委任事務，自不得請求報酬，且原告亦未證明為被告處理完成事務之
      項目及內容數量，及應得之報酬，其請求報酬亦乏依據。
  四、代請建造執照為兩造另行簽訂之委任契約書約定之原告應履行義務之一，其對
      價已算入該契約中，如交通影響評估報告為請領建造執照時所必備之交件，則
      該交通影響評估報告費用當已包含在原告應履行之契約義務內，原告不能以因
      處理委任事務支出必要費用，重複請求。
  五、原告提出之原證八號請款單之請款日期為八十六年十一月三日，另收據之日期
      為八十六年十一月十八日，而原證七號無立契約書人簽字之委任契約書稿，草
      稿日期為八十六年十二月，可知原告在未有委任契約書稿之前，即已向被告提
      出上開請款單，受領被告給付之七百九十萬一千八百一十八元，被告實不可能
      就原告八十六年十一月三日之請款單依八十六年十二月契約書稿附件二及四之
      標準，給付該筆款項。且該請款單僅填載至八十六年十二月三十一日止之工程
      項目及請款金額共計七百九十萬一千八百一十八元，原告寄上開請款單時，未
      附計算式或附表，故原告謂上述請款單金額計算式為兩造具體合意，亦無理由
      。
    理      由
一、原告主張被告前與伊簽訂委任契約書委託伊辦理「中華體育館」案之規劃、設計
    及監造工作，被告除就建築師規劃設計及監造酬金計有九千五百一十四萬三千五
    百二十九元應付而未付原告，已經該委任契約第八條所約定之公斷機構即台北市
    建築師公會公斷在案外，就台北市建築師公會認為因不在上開委任契約列明範圍
    ，故不在公斷範圍內之伊代墊交通顧問費三十五萬元及因兩造並未簽訂書面契約
    ，故而亦不在公斷範圍內之營建管理酬金一千零四萬九千六百八十八元，合計一
    千零三十九萬九千六百八十八元被告均拒不給付，因依委任關係，求為命被告給
    付前開款項並加計法定利息之判決。
    被告則以其並無委任原告作成交通影響估報告之事務，倘該交通影響評估報告為
    申請領中華體育館案建造執照必備之文件，則應包含於兩造簽訂之建築師規劃及
    監造委任契約書之對價中，原告無重複請求之理。被告更未委任原告處理營建管
    理及品質成本控制事務，被告先前支付之七百九十萬一千八百一十八元亦不足證
    明兩造間有該委任關係存在等語置辯。
二、經查兩造於七十八年十二月十八日簽訂委任契約書，由被告委託原告處理坐落台
    北市○○區○○段壹小段四六０、四六一、四六二地號土地上修建之中華體育館
    之規劃設計及監造等事宜，有原告提出之原證一委任契約書在卷可稽。依該契約
    第二條約定委任事務包含代為申請建造執照，同約第八條並約定因該契約所生爭
    執，悉由受任人即原告加入之建築師公會公斷之，並即為裁判之基礎。原告曾就
    委任契約中約定之被告應付規劃、監造酬金請求台北市建築師公會公斷，公斷判
    斷被告應給付原告九千五百一十四萬二千五百二十九元之酬金。公斷判斷書亦認
    定關於交通顧問代墊費用中因於契約中未明定，營建管理酬金因未簽訂書面契約
    ，其效力應由兩造循司法途徑解決，因而不在公斷判斷範圍內之事實，亦有台北
    市建築師公會公斷判斷書在卷足憑。而原告就前開台北市建築師公會公斷被告應
    付之酬金亦向本院另案起訴請求中等事實，均為兩造所不爭。
三、原告主張依前開委任契約書約定，原告須代為申請建造執照，交通影響評估為申
    請建造執照所必備者，原告應支付該費用等語。被告則以其並未委任原告作交通
    影響評估，如為申請建造執照所必需，則其報酬應在前開委任契約約定之酬金內
    ，原告自無重複請求之理等語。查本件中華體育館之重建工程為建築基地面積達
    六千平方公尺且總樓地板面積達三萬平方公尺之建築，屬「台北市都市設計及土
    地使用管制審議委員會設置要點」第四項之「大規模建築物」，其建造執照之申
    請有別於一般建築物，需另適用「台北市都市設計及土地使用管制審議作業程序
    」規定，即需提供交通影響評估，有原告提出之台北市都市設計土地使用管制審
    議委員會設置要點一份、都市設計建築開發工程類審議圖件標準一份在卷可憑，
    因此交通影響評估報告確係本件建築物建造執照申請之必要文件無訛，其因而支
    出之必要費用，即應由委任人之被告支付。被告對於前開曾委任原告辦理中華體
    育館重建工程之設計監造工作乙節並不爭執，而建築師受託辦理設計監造者，建
    築師所領取之酬金之對價即建築師固有工作內容僅為建築物之設計監造及其他合
    約中明定應由建築師辦理，且不另計價之項目者。查交通影響評估報告，非屬建
    築師專業工作範圍，非建築師依法有權出具，更非每一建築物均需具備，本件交
    通影響評估報告係依台北市都市設計及土地使用管制審議委員會設置要點第四項
    特別規定提供，係本件建築物建造執照申請之必要文件。原告既受被告委託為被
    告代為建造執照申請手續，有為委任人為一切必要行為含委請第三人提供建造執
    造申請必要文件─交通影響評報告之權，依民法第五百四十六條規定並得請求被
    告給付因此所支出之必要費用。再查原告委請訴外人邦嘉公司製作交通影響評估
    報告，墊付三十五萬元之事實，有原證十四之原告與邦嘉公司之合約書、原證十
    二邦嘉公司製作之中華體育館重建工程交通影響評估與規劃、原證三號之統一發
    票二紙在卷可按。該交通影響評估報告不但列入為被告向台北市都市設計及土地
    使用管制審議委員會提出之文件中，而且邦嘉公司人員曾陪同被告負責人林命群
    出席上述委員會說明交通影響評估情形等情，更有原證十三之台北市政府工務局
    都市計畫處八十年九月十日北市工新都字第一九五四八號函暨會議紀錄在卷足稽
    ，則被告焉有不知交通影響評估報告之內容，是被告所辯原告未完成交通影響評
    估報告及原告與邦嘉公司未向被告報告委任事務之顛末，不得向被告請領報酬，
    均無足採信。再者，因該交通影響評估費用於兩造前開委任契約中未予明訂，因
    而未據台北市建築師公會公斷判斷在內，已如前述。原告於另案請求中亦不含交
    通影響評估費用在內，亦無重複請求之問題，被告所辯原告重複請求一節亦無可
    取。
四、原告主張被告除委任原告辦理建築物規劃設計監造工作外，另因被告不諳工程管
    理，為有效管理本件工程、控制工程品質及成本等，乃另委任原告辦理營建管理
    工作，被告除先通知原告先行派員配合，實際執行營建管理工作，另一方面雙方
    則就營建管理部分洽擬簽訂委任契約，被告業已付清至八十六年十月止之酬金，
    尚積欠八十六年十一月起至八十七年六月止之酬金之事實，已據原告提出中華體
    育館現場營建管理酬金結算表一份、被告八十五年九月五日（八五）松體字第一
    六號函一份、委任契約書草稿一份、請款單、收據為證。按委任契約並非要式契
    約，無須以書面之訂立為必要。兩造間固就營建管理部分尚未訂立書面契約，但
    確已有書面契約稿，並已經被告依該書面契約稿附件二及四之標準給付第一期費
    用七百九十萬一千八百一十八元，有原證八之請款單、收據可憑，該請款單上申
    請費用類書明「現場營建管理顧問費」，從用印欄可知，原告之請款曾經被告工
    務部張景河、保證人林命群、稽核林命嘉及業主即被告代表林命群等用印。被告
    八十七年一月十七日（八七）松體字第三號致台北市教育局、工務局報備工程經
    費函中更已自承以世華銀行核貸之貸款給付原告現場營建管理顧問費第一期計七
    百九十萬一千八百一十八元，亦有該函在卷可稽，足認原告主張之被告確已支付
    該第一期之營建管理酬金，堪以採信。又被告支付之七百九十萬一千八百一十八
    元，係八十六年八月以前之營建管理酬金五百四十一萬零一百六十八元與八十六
    年九月及十月兩個月之營建管理酬金二百四十九萬一千六百五十元之加總金額。
    被告對已付上述金額事實無爭執，而該金額係至個位數之零頭，則顯不是任意給
    付，尤不可能無具體之計算式依據，乃經驗法則之所必然，是上述金額之計算式
    為兩造曾具體合意者應無疑，被告否認請款單所示之款並非營建管理酬金，不足
    以認定兩造間有營建管理之契約關係存在等語，均不足採信。是本件原告請求之
    八十六年十一月起至八十七年六月止之營建管理費用自得援用前開計算式計算。
    末按原告受被告委任辦理現場營建管理事務，所派人員係編屬被告籌備處工務部
    ，被告籌備處工務部指揮處理，所有之工作文書均置於被告籌備處工務部內，由
    被告籌備處工務部保管占有使用，且每週均由被告籌備處工務部人員（含原告所
    派人員），向被告籌備處主任林命群定期開會報告，何得謂原告未將委任事務顛
    末向被告報告？
五、綜上所述，原告主張交通影響評估報告為中華體育館重建工程之申請建造執照所
    必備文件，委由邦嘉公司製作墊款三十五萬元，兩造間就該工程有營建管理之委
    任關係存在之事實為可採，被告所辯未委任原告製作交通影響評估、營建管理等
    語均無足採。從而原告本於委任契約之法律關係，請求被告給付前開委任契約書
    內未約明，未為台北市建築師公會公斷判斷範圍內之交通影響評估報告墊款三十
    五萬元，及兩造另行合意就前開工程之營建管理自八十六年十一月起至八十七年
    六月止之酬金一千零四萬九千六百八十八元，合計一千零三十九萬九千六百八十
    八元，及自起訴狀繕本送達翌日，即八十八年九月十四日起至清償日止按年息百
    分之五計算之利息，於法有據，應予准許。兩造陳明願供擔保聲請宣告假執行或
    免為假執行，經核均與規定相符，爰分別酌定相當之擔保金額予以宣告之。
六、因本案事證已臻明確，兩造其餘主張陳述及所提之證據，與本件判決結果不生影
    響，不予贅述，附此敘明。
七、結論：本件原告之訴為有理由，依民事訴訟法第七十八條、第三百九十條第二項
    、第三百九十二條，判決如主文。
中      華      民      國    八十九    年      二      月    二十九    日
                                            民事第五庭法      官  林麗玲
右為正本係照原本作成
如對本判決上訴，須於判決送達後廿日內向本院提出上訴狀
中      華      民      國    八十九    年      三      月      十七    日
                                                      法院書記官  王宜玲


司法院資訊處製作；財團法人民間司法改革基金會備份。
